【裁判字號】    89,台上,1196
【裁判日期】    890519
【裁判案由】    國家賠償
【裁判全文】
最高法院民事判決                              八十九年度台上字第一一九六號
    上  訴  人  甲○○
                乙  ○
    被 上訴 人  桃園縣政府
    法定代理人  呂秀蓮
    被 上訴 人  內政部營建署（即臺灣省政府住宅都市發展處之承受訴訟人）
    法定代理人  林益厚
    被 上訴 人  中華電信股份有限公司臺灣北區電信分公司
    法定代理人  李清江
右當事人間請求國家賠償事件，上訴人對於中華民國八十七年十一月三日臺灣高等法
院第二審更審判決（八十七年度上國更(一)字第三號），提起上訴，本院判決如左：
    主  文
原判決關於駁回上訴人乙○對被上訴人桃園縣政府、中華電信股份有限公司臺灣北區
電信分公司之上訴及上訴人對上開被上訴人擴張之訴，暨該訴訟費用部分之裁判均廢
棄，發回臺灣高等法院。
上訴人其他上訴駁回。
第三審訴訟費用關於駁回其他上訴部分，由上訴人負擔。
    理  由
原被上訴人臺灣省政府住宅都市發展處因臺灣省政府功能業務與組織調整暫行條例施
行，併入內政部營建署，其法定代理人變更為林益厚，玆經內政部營建署法定代理人
林益厚聲明承受訴訟，核無不合，應予准許，合先敘明。
本件上訴人主張：伊子陳柏霖，於民國八十二年五月二十八日下午四時許，騎乘ＨＶ
Ｕ－四三八號機車，途經桃園縣桃園市○○路○段八六九號前（下稱系爭道路），因
路面不潔造成機車煞車失控，再經過突出路面之手孔蓋，更使機車彈跳失控，重心不
穩，撞上慢車道上設置不當之電線桿，再摔落稻田而車毀人亡。被上訴人桃園縣政府
為系爭道路之管理機關，臺灣省政府住宅都市發展處（下稱省住都處）為系爭道路「
拓寬工程」之主辦機關，中華電信股份有限公司臺灣北區電信分公司（下稱中華電信
公司）為系爭電信手孔之設置機關，經向被上訴人聲請協議賠償，為被上訴人所拒。
爰依國家賠償法，求為命被上訴人連帶給付上訴人乙○新臺幣（下同）九十三萬一千
一百七十七元，及其中三十三萬四千五百元自民國八十四年十一月九日起，其中五十
九萬六千六百七十七元自八十五年九月三日起，均至清償日止按年息百分之五計算之
利息；連帶給付上訴人甲○○五十五萬六千九百六十六元，及自八十五年九月三日起
，至清償日止按年息百分之五計算之利息之判決（上訴人於第一審求為命被上訴人連
帶給付上訴人乙○、甲○○每人各八十一萬九千二百五十元，第一審判其全部敗訴，
上訴人提起上訴，於原法院前審擴張聲明，求為命被上訴人另連帶賠償上訴人乙○一
百六十二萬元，連帶賠償上訴人甲○○一百三十八萬元，並均加計法定遲延利息之判
決。原法院前審判命被上訴人桃園縣政府應給付乙○十三萬二千九百四十二元及加計
法定遲延利息；給付甲○○七萬二千六百九十八元，駁回上訴人其餘之上訴及擴張之
訴，上訴人就其敗訴部分提起上訴，經本院發回更審，乙○請求被上訴人再連帶給付
九十三萬一千一百七十七元，甲○○請求被上訴人再連帶給付五十五萬六千九百六十
六元，並均加計法定遲延利息）。
被上訴人中華電信公司則以：伊設置電信手孔，無何缺失，被害人之死亡與之無關；
上訴人之請求權，已罹於時效；且請求之金額，有浮濫情事，被害人與有過失等語；
被上訴人桃園縣政府則以：上訴人之請求權業罹時效，伊非賠償義務機關，及本件公
有公共設施之設置或管理並無欠缺，與被害人之死亡無關等語；被上訴人省住都處則
以：伊拓寬本件道路工程，無何疏失，復非道路管理機關，自非賠償義務機關，不負
國家賠償責任，上訴人之請求權已罹時效，本件公共設施之設置或管理並無不當，被
害人與有過失，上訴人請求賠償之金額於法不合，及上訴人因陳柏霖死亡而減少扶養
費應予扣除等語，資為抗辯。
原審審理結果以：上訴人主張陳柏霖於民國八十二年五月二十八日駕駛機車，行經系
爭道路，因機車撞及路旁電線桿，致掉落路邊稻田，因而死亡，有台灣桃園地方法院
檢察署（下稱桃園地檢署）相驗卷所附相驗屍體證明書可稽，並為兩造所不爭，堪認
真正。上訴人主張本件系爭道路上之手孔蓋係被上訴人中華電信公司所設置，系爭道
路拓寬工程為被上訴人省住都處所為，系爭道路管理機關為被上訴人桃園縣政府等情
，為兩造所不爭執，亦堪認真正。上訴人主張被上訴人應就陳柏霖之死亡，負國家賠
償責任，被上訴人均以上訴人之請求權業因罹於時效而消滅。按國家賠償之賠償請求
權，自請求權人知有損害時起，因二年間不行使而消滅，自損害發生時起，已逾五年
者亦同，國家賠償法第八條第一項定有明文。又時效因請求而中斷者，若於請求後六
個月內不起訴，視為不中斷，民法第一百三十條亦定有明文。本件被害人陳柏霖係於
八十二年五月二十八日死亡，上訴人於八十四年十一月二日提起本件訴訟，為兩造所
不爭，並有死亡證明書可稽，堪認為真正。查上訴人甲○○於陳柏霖死亡後，迄八十
四年七月二十七日始向桃園電信局、桃園縣政府、省住都處請求賠償協議，有上訴人
提出之賠償請求書附卷可稽，並為上訴人甲○○所不爭執，是上訴人甲○○向桃園電
信局、桃園縣政府、省住都處請求賠償協議時，其請求權時效業因罹於時效而消滅，
其再於八十四年十一月二日訴請被上訴人賠償即屬無據，其於原法院為擴張之訴，不
應准許。上訴人乙○主張於八十四年七月二十七日向被上訴人請求賠償協議前曾於八
十三年一月間分別向交通部及電信局陳情，惟桃園電信局轉知桃園縣政府及省住都處
等相關機關，被上訴人等均拒絕賠償，其請求權並未罹於時效消滅云云。經查上訴人
乙○於八十三年十一月二十四日向桃園縣政府縣長陳情，經批交由桃園縣警察局處理
，桃園縣警察局函轉桃園地檢署併案偵辦，嗣該署認陳柏霖之死亡尚無刑事責任問題
，而函復桃園縣警察局並副知桃園電信局，桃園縣警察局復將乙○陳情意旨轉請省住
處都處理，省住都處則於八十四年四月二十一日函復桃園縣政府，認本件陳柏霖死亡
與伊所施作工程無關，有上訴人提出之前開省住都處函可稽。是縱認上訴人乙○曾以
陳情函表示請求賠償之意，而桃園縣政府將其陳情之意轉達至省住都處時，為八十四
年三月三日，上訴人乙○係於八十四年十一月二日始提起本件訴訟，其未於請求後六
個月內起訴，其時效視為不中斷，則其提起本件訴訟時，請求權已罹於二年時效消滅
，其請求被上訴人省住都處賠償，即屬無據，其擴張之訴，亦無理由。上訴人乙○向
桃園縣政府縣長陳情，經桃園縣警察局於八十四年二月八日副知桃園縣政府已如前述
，則被上訴人桃園縣政府應於八十四年二月上旬或中旬知悉乙○請求之意，上訴人乙
○於八十四年十一月二日始對桃園縣政府起訴請求，並於原法院為擴張之訴，其請求
權亦罹於時效消滅。又省住都處函復桃園縣政府，桃園縣政府復於八十四年五月九日
將之函轉桃園電信局，有上訴人提出之桃園電信局可按，則乙○向桃園電信局請求賠
償之意，應於八十四年五月十一日或十二、三日左右到達桃園電信局，而乙○之子陳
柏霖係於八十二年五月二十八日死亡，乙○於八十四年五月中旬向桃園電信局請求賠
償之時，尚未逾二年之請求權時效，其復於請求後之六個月內起訴，其請求權尚未罹
於時效。茲應審酌者，為上訴人乙○對中華電信公司有無國家賠償請求權。經查本件
道路之電信手孔，位於慢車道之最外側，緊臨排水溝而設立，從桃園市區往上訴人住
處方向前進，先路過桃園市○○路八六九號房屋大門前路燈電桿，再經過電信手孔，
該路燈電桿距車道白線外緣為二‧一四公尺，電信手孔距車道線為一‧九公尺，業據
原法院前審勘驗無誤，製有勘驗筆錄可稽，且有警繪之道路交通事故調查報告表(二)、
現場照片可參；依現場照片所示，本件道路快車道全部及慢車道之一半路面，路面幾
無泥土，電信手孔之前後道路，卻泥土佈滿路面，可知本件電信手孔前道路，罕有人
車通行。而本件道路雙黃線中心，至車道白線內緣距離為三‧三九公尺，至車道白線
外緣為三‧五○公尺，至電信孔蓋內緣為五‧一二公尺，依此計算，陳柏霖在慢車道
上騎車，如不行走電信手孔前道路，亦有一‧六二公尺路寬可以通行，無不得通行之
虞。檢視相驗卷所附現場照片即上訴人第一審所提照片所示現場實況，系爭電信手孔
蓋並無明顯突出路面之情形。證人廖文和（桃園電信局人員）證稱：「當時我去現場
勘察地形，照片所示之手孔並無突出路面之情形，而路面是新舖，符合公路單位施工
之標準」，證人吳政憲（即當地管區警員，協助處理本件車禍）於證述「系爭人孔蓋
距離地面約二、三公分」，本件事故發生後，桃園地檢署檢察官至現場勘驗，並命警
員吳政憲騎機車以時速四十公里之速度實驗，行經該人孔，可正常行車，不影響行車
安全，有該署勘驗筆錄可稽；且依相驗卷所附現場照片所示，車禍現場之胎痕（或煞
車痕）共分為兩段，一在系爭手孔前並駛過系爭手孔，一在系爭手孔後之一段距離並
駛向稻田。另據人吳政憲於前審所述「剎車痕有間隔性，人孔蓋前有剎車痕，人孔蓋
後有一段沒剎車痕，在電線桿前又有剎車痕」。本件陳柏霖係跌落稻田中，故第二段
煞車痕應確係陳柏霖之機車所留。然第一段煞車痕已向右偏向路旁，第二段煞車痕卻
又自系爭手孔之外側左前方開始而駛向稻田，二段煞車痕是否為同一輛機車所留，即
不無疑義；若謂第一段煞車痕亦為陳柏霖之機車所留下，然該煞車痕在系爭手孔前約
有八‧三二公尺（據證人吳憲政所述），依現場照片顯示，系爭手孔上留有完整之剎
車痕，顯示該機車係與手孔蓋接觸駛過，並未有騰空情形，則上訴人所言陳柏霖騎至
電信手孔時因手孔突出路面致機車彈起騰空云云即難認與事實相符。至上訴人聲請傳
訊之證人謝國城固於前審證稱，事故發生當時電信手孔高出路面約兩台寸，惟此證言
不但與卷附現場照片不符，且與警員吳政憲所述亦不符，況其亦證述其未目睹陳柏霖
車禍，自難以其證言認陳柏霖係因騎乘機車行經系爭手孔彈跳致撞及路旁電線桿，而
摔落稻田死亡。按所謂公共設施設置欠缺者，係指公共設施建造之初有瑕疵，換言之
，乃指公共設施不具備通常應有之狀態、作用或功能以致缺乏安全性而言。綜上所述
，上訴人乙○不能證明被害人陳柏霖之死亡與被上訴人中華電信公司就該手孔之設置
管理有何因果關係，其請求自無理由，不能准許。被上訴人省住都處、桃園縣政府抗
辯上訴人乙○、甲○○請求權已罹時效消滅，被上訴人中華電信公司抗辯上訴人甲○
○請求權已罹時效消滅，且陳柏霖之死亡與伊設置之系爭人孔無因果關係，尚屬可信
。是上訴人主張被上訴人應負國家賠償責任云云，自屬無據，為其心證之所由得，因
將第一審所為上訴人敗訴之判決，除已確定部分外，判予維持，駁回其上訴，並駁回
其擴張之訴。
茲分二部分說明之：
關於發回部分，即關於原判決駁回上訴人乙○對被上訴人桃園縣政府、中華電信公司
之上訴及上訴人對上開被上訴人擴張之訴部分：按「訴訟標的之法律關係，於確定之
終局判決中經裁判者，當事人之一造以該確定判決之結果為基礎，於新訴訟用作攻擊
防禦方法時，他造應受其既判力之拘束，不得以該確定判決言詞辯論終結前，所提出
或得提出而未提出之其他攻擊防禦方法為與該確定判決意旨相反之主張，此就民事訴
訟法第三百九十九條（按現為第四百條）第一項規定之趣旨觀之甚明。」（本院四十
二年台上字第一三○六號判例參照），本件原法院前審曾判命被上訴人桃園縣政府給
付上訴人乙○五萬元及遲延利息，另給付上訴人甲○○七萬二千六百九十八元及利息
，給付上訴人乙○八萬二千九四十二元及利息，而駁回乙○其餘上訴及上訴人其餘擴
張之訴，係認上訴人對被上訴人桃園縣政府之請求權並未罹於時效，及上訴人之子陳
柏霖騎乘機車行經系爭手孔彈跳致撞及路旁電線桿，而摔落稻田死亡，與被上訴人桃
園縣政府管理該肇事路段不良有因果關係，故應依國家賠償法賠償，而上開桃園縣政
府應給付部分已因桃園縣政府未上訴而告確定，依上開說明，桃園縣政府就此部分即
不得再為時效消滅之抗辯，乃桃園縣政府再為時效之抗辯，顯與已判決確定部分之意
旨相反，原審猶以罹於時效為由，判決上訴人此部分敗訴，自有未洽。又原審駁回上
訴人對被上訴人中華電信公司之請求係認上訴人之子陳柏霖騎乘機車行經系爭手孔彈
跳致撞及路旁電線桿，而摔落稻田死亡，與被上訴人中華電信公司設置及管理該手孔
蓋無因果關係（見原判決正本第二十四頁），惟上開原法院前審已確定部分，認與被
上訴人桃園縣政府管理該肇事路段不良有因果關係，而被上訴人桃園縣政府管理該肇
事路段是否不良及有因果關係，似以被上訴人中華電信公司設置及管理該手孔蓋有無
因果關係為前提，原審就此因果關係之有無未予釐清，遽認陳柏霖之死與被上訴人中
華電信公司設置及管理該手孔蓋無因果關係，亦有理由不備之違法。此部分上訴論旨
，指摘原判決不當，請求廢棄原判決，非無理由。
關於駁回上訴部分，即對被上訴人內政部營建署之請求部分：此部分原判決，經核於
法洵無違誤。上訴論旨，就原審取捨證據、認定事實之職權行使，指摘為不當，聲明
廢棄此部分之原判決，不能認為有理由。
據上論結，本件上訴為一部有理由，一部無理由。依民事訴訟法第四百七十七條第一
項、第四百七十八條第一項、第四百八十一條、第四百四十九條第一項、第七十八條
、第八十五條第一項前段，判決如主文。
中      華      民      國    八十九    年      五      月      十九    日
                              最高法院民事第一庭
                                  審判長法官  李  錦  豐
                                        法官  楊  鼎  章
                                        法官  王  茂  修
                                        法官  吳  麗  女
                                        法官  陳  重  瑜
      右正本證明與原本無異
                                              書  記  官
中      華      民      國    八十九    年      六      月     十二     日


司法院資訊處製作；財團法人民間司法改革基金會備份。
